ACORDAO-COMPLETO-2405093

ACÓRDÃO 5155/2020 ATA 13/2020 - SEGUNDA CÂMARA

VISTOS, relatados e discutidos estes autos de tomada de contas especial instaurada em razão da impugnação das despesas realizadas com recursos oriundos do Convênio 547/2007, celebrado entre o Ministério do Turismo e o Instituto Novas Fronteiras da Cooperação, associação privada sediada em Brasília/DF,  objetivando o incentivo ao turismo, por meio do apoio à realização do projeto "Desenvolver Atividades de Qualificação na Comunidade Quilombola de Monte Alegre para o Trabalho em Turismo Étnico-Cultural-Ecológico e Comercialização de seus Produtos e Produtos Agregados", Município de Cachoeiro do Itapemirim/ES, 
ACORDAM os Ministros do Tribunal de Contas da União, reunidos em sessão da 2ª Câmara, em:
9.1. rejeitar as alegações de defesa apresentadas pelo Sr. Luiz Antônio Gonçalves dos Reis e pelo Instituto Novas Fronteiras da Cooperação;
9.2. com fundamento nos arts. 1º, inciso I, 16, inciso III, alínea "c", da Lei 8.443/1992 c/c os arts. 19 e 23, inciso III, da mesma lei, e nos arts. 1º, inciso I, 202, § 6º, 209, inciso III, e 210 e 214, inciso III, do Regimento Interno do TCU, julgar irregulares as presentes contas e condenar o Sr. Luiz Antônio Gonçalves dos Reis e o Instituto Novas Fronteiras da Cooperação em débito, solidariamente, pelos valores originais abaixo discriminados, atualizados monetariamente e acrescidos dos juros de mora a partir das datas indicadas, nos termos da legislação vigente, até a efetiva quitação do débito, fixando-lhes o prazo de 15 (quinze) dias, a contar da ciência, para que comprovem, perante o Tribunal (art. 214, inciso III, alínea "a", do Regimento Interno do TCU) , o recolhimento da dívida aos cofres do Tesouro Nacional;
	Data
	Valor (R$) 

	27/12/2007
	195.838,00

	13/5/2008
	195.838,00

9.3. aplicar ao Sr. Luiz Antônio Gonçalves dos Reis e ao Instituto Novas Fronteiras da Cooperação, individualmente, a multa prevista no art. 57 da Lei 8.443/1992, no valor de R$ 65.000,00 (sessenta e cinco mil reais) , fixando-lhes o prazo de 15 (quinze) dias, a contar da notificação, para que comprovem perante o Tribunal (art. 23, inciso III, alínea "a", da Lei 8.443/1992 c/c o art. 214, inciso III, alínea "a", do RITCU) o recolhimento da dívida aos cofres do Tesouro Nacional, atualizada monetariamente, a contar da data deste Acórdão até a data do efetivo recolhimento, caso não seja paga no prazo estabelecido, na forma da legislação em vigor;
9.4. autorizar, desde logo, com amparo no art. 28, inciso II, da Lei 8.443/1992, a cobrança judicial das dívidas, caso não atendidas as notificações;
9.5. autorizar, desde já, nos termos do art. 26 da Lei 8.443/1992, o parcelamento das dívidas em até 36 (trinta e seis) parcelas mensais e sucessivas, atualizadas monetariamente até a data do pagamento, esclarecendo aos responsáveis que a falta de pagamento de qualquer parcela importará no vencimento antecipado do saldo devedor (art. 217, § 2º, do Regimento Interno do TCU) , sem prejuízo das demais medidas legais cabíveis;
9.6. dar ciência desta decisão aos responsáveis, ao Ministério do Turismo e à Procuradoria da República no Distrito Federal, para adoção das providências cabíveis, nos termos do art. 16, § 3º, da Lei 8.443/1992 c/c o art. 209, § 7º, do Regimento Interno deste Tribunal.

Tomada de contas especial instaurada em razão da impugnação das despesas realizadas com recursos oriundos do Convênio 547/2007, celebrado entre o Ministério do Turismo e o Instituto Novas Fronteiras da Cooperação, associação privada sediada em Brasília/DF, objetivando o incentivo ao turismo, por meio do apoio à realização do projeto Desenvolver Atividades de Qualificação na Comunidade Quilombola de Monte Alegre para o Trabalho em Turismo Étnico-Cultural-Ecológico e Comercialização de seus Produtos e Produtos Agregados, no Município de Cachoeiro do Itapemirim/ES,

Segunda Câmara

Instituto Novas Fronteiras da Cooperação - INFC (03.475.900/0001-83).

3. Interessados/Responsáveis:
3.1. Interessado: Ministério do Turismo.
3.2. Responsáveis: Luiz Antônio Gonçalves dos Reis (XXX.024.446-XX) e Instituto Novas Fronteiras da Cooperação - INFC (03.475.900/0001-83).

13.1. Ministros presentes: Ana Arraes (Presidente), Augusto Nardes (Relator), Aroldo Cedraz e Raimundo Carreiro.
13.2. Ministros-Substitutos presentes: Marcos Bemquerer Costa e André Luís de Carvalho.

ACORDAO-COMPLETO-2489028

Acórdão de Relação 305/2022 - Segunda Câmara

Acórdão de Relação

ACORDAO-COMPLETO-2422538

Acórdão de Relação 8522/2020 - Segunda Câmara

AUGUSTO NARDES

Transcrevo a seguir a instrução lavrada no âmbito da Secretaria de Controle Externo de Tomada de Contas Especial (peça 35) , a qual contou com a anuência do escalão dirigente da unidade técnica (peças 36 e 37) : 
"INTRODUÇÃO
1. Trata-se de Tomada de Contas Especial instaurada pelo Ministério do Turismo, em desfavor do Sr. Luiz Antônio Gonçalves dos Reis, presidente do INFC e do Instituto Novas Fronteiras da Cooperação, em razão da impugnação total das despesas, decorrente da irregularidade na execução financeira do Convênio 547/2007 - Siafi 600362 (peça 1, p. 43-53) , celebrado com o Instituto Novas Fronteiras da Cooperação, associação privada sediada em Brasília/DF, tendo por objeto o incentivo ao turismo, por meio do apoio à realização do projeto 'Desenvolver Atividades de Qualificação na Comunidade Quilombola de Monte Alegre para o Trabalho em Turismo Étnico-Cultural-Ecológico e Comercialização de seus Produtos e Produtos Agregados', conforme plano de trabalho (peça 1, p. 16-27) .
HISTÓRICO 
2. O Convênio 547/2007 foi firmado no valor de R$ 489.582,00, sendo R$ 391.676,00, à conta do concedente e R$ 97.906,00 correspondente à contrapartida do convenente. Teve vigência de 11/12/2007 a 31/3/2009 (peça 1, p. 155) . Os recursos foram liberados por meio das ordens bancárias 2007OB900763 e 2008OB900361, no valor de R$ 195.838,00 cada uma, emitidas, respectivamente, em 27/12/2007 e 13/5/2008 (peça 1, p. 56-57) .
3. A prestação de contas não constava inicialmente do processo. Contudo, a entidade convenente encaminhou, em resposta à diligência, promovida por meio do Ofício 1005/2017-TCU/SECEX-BA (peça 20) , os elementos que, segundo informou, já havia enviado ao Ministério do Turismo na fase interna da TCE, os quais passaram a compor as peças 22-25 do processo.
4. Os documentos enviados pela entidade convenente, a título de prestação de contas, foram analisados por meio da Nota Técnica 134/2009-DCPAT/SNPDT/MTUR (peça 1, p. 73-79) e da Nota Técnica de Análise 605/2012 (peça 1, p. 85-91) .
5. O fundamento para a instauração da tomada de contas especial, conforme apontado na Nota Técnica de Análise 605/2012 (peça 1, p. 85-91) , consistiu na evidenciação das seguintes irregularidades:
 i) Não encaminhamento, em meio digital e em formato compatível com Excel, dos Relatórios de Execução da Receita e Despesa, de Pagamentos e de Execução Físico-Financeira vinculados às metas e etapas e contendo a discriminação dos gastos, por meta, para cada item constante do Plano de Trabalho e totalização dos gastos, por metas e por itens dessas metas;
 ii) Não comprovação de cotação prévia de preços para os serviços contratados, contendo no mínimo três propostas, em cumprimento ao Acórdão 114/2010-TCU-Plenário;
 iii) Não encaminhamento de cópias dos seguintes documentos: contratos firmados com os prestadores dos serviços; notas fiscais e recibos contendo a identificação do número do convênio e atesto do recebimento dos serviços; extrato bancário da conta específica contendo identificação do crédito referente à contrapartida; extrato bancário da aplicação financeira; e declaração de guarda dos documentos.
6. Por meio das comunicações acostadas à peça 1, p. 83-84; 93; 99-105; 107-109; 111-113 e 119, o órgão instaurador notificou os responsáveis da reprovação da prestação de contas, requerendo a devolução dos recursos.
7. Diante do não saneamento das irregularidades apontadas e da não devolução dos recursos, instaurou-se a Tomada de Contas Especial. No Relatório de TCE 264/2015 (peça 1, p. 131-135) conclui-se que o prejuízo importaria no valor total dos recursos repassados, imputando-se a responsabilidade, de forma solidária, ao Sr. Luiz Antônio Gonçalves dos Reis, presidente da entidade convenente e ao Instituto Novas Fronteiras da Cooperação.
8. O Relatório de Auditoria 1651/2015 da Controladoria Geral da União (peça 1, p. 161-163) também chegou às mesmas conclusões. Após serem emitidos o Certificado de Auditoria, o Parecer do Dirigente e o Pronunciamento Ministerial (peças 1, p. 165-166 e 173) , o processo foi remetido a esse Tribunal.
9. Na instrução inicial (peça 2) , analisando-se os documentos nos autos, concluiu-se pela necessidade de realização de citação do Sr. Luiz Antônio Gonçalves dos Reis e do Instituto Novas Fronteiras da Cooperação:
Irregularidades: 
 Não encaminhamento, em meio digital e em formato compatível com Excel, dos Relatórios de Execução da Receita e Despesa, de Pagamentos e de Execução Físico-Financeira vinculados às metas e etapas e contendo a discriminação dos gastos, por meta, para cada item constante do Plano de Trabalho e totalização dos gastos, por metas e por itens dessas metas;
 Não comprovação de cotação prévia de preços para os serviços contratados, contendo no mínimo três propostas, em cumprimento ao Acórdão 114/2010-TCU-Plenário;
 Não encaminhamento de cópias dos seguintes documentos: contratos firmados com os prestadores dos serviços; notas fiscais e recibos contendo a identificação do número do convênio e atesto do recebimento dos serviços; extrato bancário da conta específica contendo identificação do crédito referente à contrapartida; extrato bancário da aplicação financeira; e declaração de guarda dos documentos.
Débito
	DATA DA OCORRÊNCIA
	VALOR ORIGINAL (R$) 

	27/12/2007
	195.838,00

	13/5/2008
	195.838,00

Conduta: Gerir os recursos financeiros do convênio, mas não encaminhou na prestação de contas os documentos solicitados pelo controle interno e previstos no termo de convênio; não comprovou a realização de cotação prévia de preços para os serviços contratados.
10. Em cumprimento ao pronunciamento da unidade (peça 4) , foram efetuadas as citações do Sr. Luiz Antônio Gonçalves dos Reis e do Instituto Novas Fronteiras da Cooperação, conforme quadro abaixo:
		Responsáveis
	Comunicações
	Avisos de Recebimento (AR) 
	OBS

	1
	Luiz Antônio Gonçalves dos Reis
	Ofício 1833/2016-TCU/Secex-BA
	peça 7
	15/7/2016
	peça 8
	assinado 

	2
	Instituto Novas Fronteiras da Cooperação
	Ofício 1832/2016-TCU/Secex-BA
	peça 6
	19/7/2016
	peça 9
	assinado

			Ofício 2822/2016-TCU/Secex-BA
	Peça 12
	20/10/2016
	peça 13
	assinado

11. O Sr. Luiz Antônio Gonçalves dos Reis e o Instituto Novas Fronteiras da Cooperação apresentaram, em instrumento único, alegações de defesa às peças 10 e 14.
12. Na instrução subsequente (peça 15) , consignou-se que não foi possível acessar parte da documentação, tais como, cópias de todos os cheques emitidos e/ou inutilizados, dos recibos e das notas fiscais relacionados por itens do plano de trabalho, que fora encaminhada pelo responsável, porque a mídia estaria danificada, fato que ensejou a realização de diligência para que os documentos fossem enviados novamente, com vistas a afastar possível prejuízo a sua defesa, em observância ao princípio constitucional da ampla defesa e do contraditório.
13. Em cumprimento ao despacho da unidade (peça 16) , a diligência foi efetuada por meio do Ofício 755/2017-TCU/Secex/BA (peça 17) . Em resposta, a entidade convenente encaminhou, a título de prestação de contas, a documentação que passou a compor as peças 22-25.
14. Na instrução antecedente (peça 26) , concluiu-se pela proposta de determinação ao Ministério do Turismo para que o órgão instaurador se pronunciasse conclusivamente quanto à regularidade da execução financeira da prestação de contas do convênio sob exame, haja vista que na Nota Técnica de Análise 605/2012 (peça 1, p. 85-91) não houve análise da execução da receita e despesa, da relação dos pagamentos/pagamentos efetuados, licitação, contratos, documentos fiscais, extratos bancários, tarifas bancárias/aplicação financeira e devolução de saldo.
15. Contudo, O Ministério Público de Contas dissentiu da medida alvitrada, opinando pela restituição do feito à unidade técnica, conforme parecer exarado nos seguintes termos (peça 29) :
Especificamente quanto ao encaminhamento proposto pela Secex/BA, no sentido de ser expedida determinação para que o órgão concedente promova o exame dos elementos apresentados pelo responsável, o Ministério Público de Contas entende que essa sugestão não é a mais recomendada. 
Com efeito, avalia-se que tal determinação apenas adicionará novas etapas à tramitação processual, dificultando, assim, o julgamento definitivo por essa Corte de Contas. 
Assim, considerando que o Tribunal prescinde da manifestação daquele órgão para concluir sobre o mérito do processo, bem como que o responsável já trouxe aos autos diversos elementos com vistas a comprovar a correta aplicação dos recursos repassados ao Instituto Novas Fronteiras da Cooperação, propõe-se que seja determinado o retorno do processo à Secex/BA para que aquela unidade técnica se manifeste conclusivamente quanto ao mérito das presentes contas especiais, examinando os elementos apresentados pelo responsável em atenção à citação promovida.
16. Nesse sentido, o Ministro Relator determinou, por meio de despacho (peça 30) , a restituição do feito à unidade técnica para análise das alegações de defesa apresentadas pelos responsáveis (peças 10 e 14) .
EXAME TÉCNICO
17. Preliminarmente, cabe destacar que os documentos apresentados pela entidade convenente, a título de prestação de contas, não constavam originalmente deste processo, fato que, em tese, ensejaria a realização de nova diligência ao órgão instaurador com vistas a obtê-la. Contudo, de acordo, com o responsável (peça 22, p. 1) , foram enviados, nesta etapa processual, os mesmos elementos que a entidade convenente já havia remetido anteriormente ao órgão concedente, na fase interna do ajuste, no que se refere à execução financeira. 
18. Além disso, oportuno agregar entendimento do Ministério Público de Contas (peça 29) , corroborado pelo Ministro Relator (peça 30) , segundo o qual, o responsável já trouxe aos autos diversos elementos com vistas a comprovar a correta aplicação dos recursos repassados ao Instituto Novas Fronteiras da Cooperação. Portanto, entende-se que está afastado eventual prejuízo aos princípios do contraditório e da ampla defesa, cabendo dar prosseguimento à análise da defesa apresentada.
19. Passa-se a seguir a descrever cada argumento apresentado nas alegações de defesa dos responsáveis, seguido de suas respectivas análises:
Alegações de defesa apresentadas pelo Sr. Luiz Antônio Gonçalves dos Reis e pelo Instituto Novas Fronteiras da Cooperação (peças 10, 14) :
Argumentos
20. O convênio foi aprovado pela área técnica do Ministério do Turismo.
21. Não foi constatada nenhuma irregularidade na prestação de contas.
22. O Ministério do Turismo não examinou a execução financeira.
23. A execução do projeto foi realizada em condições de grandes adversidades.
24. A análise financeira da execução do projeto deve levar em conta o contexto da área rural e carente de infraestrutura onde foi realizada.
25. A execução do projeto ocorreu, por meio da emissão de 187 cheques nominais do Banco do Brasil, depositados nas contas dos credores ou entregues diretamente a eles, mediante recibos.
26. Parte dos pagamentos foi realizada por meio de repasses de adiantamento para a equipe de coordenação do projeto, com vistas a atender despesas com bolsas locais, alimentos, combustíveis, deslocamentos de técnicos, dentre outros.
27. A operacionalização de alguns itens de despesas foi individualizada, mas uma grande parte foi realizada de modo coletivo.
28. Alguns documentos podem ser decompostos de acordo com os usuários, mas outros serviram para diferentes atividades, tornando-se difíceis de serem apropriados.
29. O Distrito de Pacatuba não possui armazéns, lojas de conveniência, postos de gasolina ou bancos, obrigando a realização das despesas em outros locais.
30. As diárias nominais repassadas a alguns técnicos foram utilizadas para aquisição de alimentos e pagamento de pessoas para fazer as refeições coletivas.
31. O item despesa de alimentação constante do plano de trabalho foi utilizado para pagamento de lanches e refeições de técnicos sem diária e para grupos teatrais e de danças quando em excursão pelo Estado do Espírito Santo e do Rio de Janeiro.
32. O item despesa coordenador geral foi específico para pagamento da coordenadora Rosilã Jaques Pereira e o item assistente de coordenação nada constou, apesar da Sra. Maria Suely de Almeida Souza ter executado parte das funções de assistente da coordenação.
33. O item locação de equipamentos foi distribuído pelas diversas metas. Os equipamentos foram fornecidos pela entidade convenente, a título de contrapartida.
34. O item passagens aéreas permite que o usuário seja nominado, identificando sua atuação no projeto, conforme demonstrativo analítico por metas e etapas.
35. O item diárias foi utilizado para pagamento de despesas próprias de quem as recebeu e também para cobertura de outras despesas.
36. As despesas com refeições prontas durante o transporte dos técnicos ou com alojamento em hotel ou pensão foram pagas mediante adiantamento de recursos para posterior comprovação.
37. Muitas despesas realizadas por integrantes das equipes foram ressarcidas por técnicos vinculados à entidade convenente.
38. O item locação de veículo serviu para diversas metas, o que dificultou a distribuição seus custos por metas.
39. O item bolsas foi utilizado para proporcionar aos técnicos, coordenadores locais e apoiadores locais recursos para custear despesas pessoais.
Análise
40. Com vistas a verificar a comprovação ou não da boa e regular aplicação dos recursos públicos repassados no âmbito do Convênio 547/2007, passou-se em revista os elementos encaminhados pela defesa constantes das peças 10, 14, 22-25, sobretudo, as informações constantes do Relatório e Implementação (peça 10, p. 24-44) , Relação de solicitação/comprovação de pagamentos (peça 10, p. 58-63 e peça 24, p. 62-66) , Plano de trabalho (peça 10, p. 64-68) , Demonstrativo de execução por metas (peça 10, p. 69-83 e peça 24, p. 54-61) , Plano de trabalho (peça 22, p. 3-21) ; Relatório de Cumprimento e Aceitação do Objeto (peça 22, p. 22) ; Recibos de pagamentos de diária e despesas diversas, notas e cupom fiscais, bolsas de pesquisa (peça 22, p. 23-peça 24, p. 46) ; Faturas do Instituto Novas Fronteiras (peça 24, p. 47-53) ; Quadro comparativo de orçamento e cópia de orçamentos (peça 24, p. 67-122) . Contudo, verificou-se que a farta documentação não tem o condão de estabelecer um nexo de causalidade entre os recursos repassados e as despesas executadas no âmbito do ajuste sob exame. 
41. Esse raciocínio se impõe porque a execução do projeto ressentiu-se de uma prévia e ampla estratégia de logística, administração e controle, porquanto suas ações foram pautadas sob o prisma do improviso frente às alegadas dificuldades inerentes à localização e natureza do projeto. Nesse sentido, observou-se a pulverização de diversas despesas em pequenas quantidades e em armazéns pequenos, onde os preços costumam ser mais altos que nos grandes atacadistas (peça 22, p. 51-53, 72, 75, 82-84, 87, 104-106, 167) , o que, revela, além da inviabilidade de se atribuir as despesas executadas, de forma inequívoca, às etapas e metas do plano de trabalho, encarecem os custos do projeto, o que poderia ser evitado, caso o planejamento compreende-se compras antecipadas em grandes quantidades realizadas em atacado.
42. Para contextualização do objeto do convênio, oportuno reproduzir abaixo, de forma resumida, quadro das oito metas estabelecidas no plano de trabalho com seus respectivos valores (peça 1, p. 16-27) :
	Metas
	Descrição
	Valor (R$) 

	1
	Coordenação, acompanhamento e desenvolvimento de atividades de qualificação na comunidade quilombola.
	124.629,12

	2
	Mobilização e sensibilização da comunidade.
	49.066,53

	3
	Pesquisa e diagnóstico.
	24.955,92

	4
	Capacitação de quilombolas da Comunidade Monte Alegre.
	116.967,45

	5
	Apoiar o associativismo e a comercialização.
	75.785,42

	6
	Levantamento e identificação.
	17.930,00

	7
	Divulgação.
	66.811,03

	8
	Monitoramento e avaliação do Projeto.
	18.088,77

		TOTAL
	494.234,24

43. Nesse contexto, verificou-se que os responsáveis não lograram carrear aos autos os extratos da conta corrente vinculada, tampouco, da conta de investimentos para verificação da correlação das despesas apresentadas. A ausência de tais documentos, que foram expressamente exigidos para a prestação de contas, impossibilita, ante a inexistência de outros elementos mais robustos, a comprovação da execução do convênio no que concerne à regularidade dos desembolsos realizados, uma vez que a avença está sujeita aos ditames da Instrução Normativa STN 1/1997, vigente à época. Além disso, as cópias de cheques encaminhadas, na verdade, não se tratam de microfilmagem fornecida pela agência bancária, e sim, de formulários internos de controle dos cheques emitidos pela própria entidade convenente no âmbito do Convênio (peça 24, p. 123-220) . Portanto, não possuindo, para fins de prestação de contas, valor probante do conteúdo consignado.
44. Como se verá nos parágrafos subsequentes, foram identificadas inúmeras inconsistências e irregularidades capazes de macular a identificação do nexo de causalidade entre os recursos recebidos e as despesas efetuadas, contrariando a IN STN 1/1997 e as cláusulas conveniais.
45. Foram identificados pagamentos efetuados diretamente à coordenadora do projeto, Sra. Rosilã Jacques Pereira para realização de despesas diversas, as quais não foram correlacionadas às etapas ou metas do plano de trabalho (peça 22, p. 23, 50, 70; 94, 121, 131; 157, 207 e 232, peça 23, p. 8, 41, 54, 83, 100, 145, 176, 184, 210 e 217, peça 24, p. 2, 17, 36, 43) . De igual modo, constatou-se a realização de pagamentos efetuados diretamente a outras pessoas para pagamento de despesas diversas ou apoio técnico sem identificação (peça 22, p. 55 e 219, peça 23, p. 29, 40, 74, 90, 92, 122, 132, 141, 147, 153, 163, 185, 189, 214-215) . Esse procedimento impede a certificação de que as verbas correspondentes tiveram como fim pagamentos de despesas do convênio, consoante vasta jurisprudência do TCU (Acórdão 4626/2016-TCU-Primeira Câmara, Relatoria do Ministro Augusto Sherman; Acórdãos 6794/2011, 6788/2011, 6.247/2011 e 5165/2011 - Segunda Câmara, Relatoria do Ministro Augusto Nardes; Acórdãos 7.194/2010 e 4.856/2010 - Segunda Câmara, Relatoria do Ministro Benjamin Zymler; Acórdão 3491/2010-TCU-Primeira Câmara, Relatoria do Ministro Walton Alencar Rodrigues) .
46. As despesas realizadas com passagens aéreas (peça 22, p. 60, 92-93, 117-120, 153-156 e 227, peça 23, p. 21, 25-26, 51, 82, 98-99, 124-125, 131, 159 e 198, peça 24, p. 12-13, 29, 32) não observaram as regras preconizadas na cláusula nona, parágrafo primeiro, alínea 'o', do instrumento do Convênio 547/2007, segundo o qual:
No caso de despesas com aquisições de passagens: o nome completo do usuário do bilhete, sua condição de participante no evento, conforme previamente definida no respectivo Plano de Trabalho, número de sua Carteira de Identidade e CPF, endereço residencial completo, o trecho utilizado e as datas de embarque e desembarque, conforme indicadas no respectivo bilhete utilizado.
47. Nada obstante, identificou-se o atendimento parcial à regra acima reproduzida, exclusivamente, com relação aos bilhetes do Sr. Ricardo Parente, em 25/2/2008 (peça 22, p. 98) , e da Sra. Rosilã Pereira, em 13/2/2008 (peça 22, p. 133) .
48. De igual modo, verificou-se que as despesas com hospedagem não continham identificação do hóspede e sem indicação da sua função no projeto e período de execução (peça 22, p. 27, 101, 159 e 221, peça 23, p. 17, 55, 62, 67-70, 87, 95, 101, 123, 142-143, 154, 177 e 222, peça 24, p. 26, 37) , contrariando a cláusula nona, parágrafo primeiro, alínea 'o', do instrumento do Convênio 547/2007, conforme abaixo reproduzido:
No caso de despesas com hospedagens: o nome completo do hóspede, sua condição de participante no evento, conforme previamente definida no respectivo Plano de Trabalho, o número de sua Carteira de Identidade, CPF e endereço residencial completo.
49. Foram efetuadas despesas com pousada para professor e alunos sem identificação dos hóspedes nem do período correspondente (peça 22, p. 220, peça 23, p. 18) .
50. Identificou-se recibos e notas de despesas de toda natureza realizadas em Municípios distantes do local do projeto, que não permitem o estabelecimento de liame com as etapas e metas do projeto, tais como Viana/ES (peça 22, p. 24, 187) , Venda Nova do Imigrante/ES (peça 22, p. 54, 141, 222) ; Vila Velha/ES (peça 22, p. 95, 142) ; Brasília/DF (peça 22, p. 97-98, 102-103, 137-138, 140, 148-149, 160-161, 163, 165, 180, 209, 211, 213-214, 233-234 e 237, peça 23, p. 9, 42, 44, 93, 108, 113, 115, 155, 167, 170, 182 e 216, peça 24, p. 3, 21-23, 25) ; Vitória/ES (peça 22, p. 98, 132, 136, 143 e 215, peça 23, p. 11, 15, 62, 65-66, 93, 106-107, 109 e 169-170, peça 24, p. 20, 22) ; Iconha/ES (peça 22, p. 134) ; Guarapari/ES (peça 22, p. 144, 162, 181, 184 e 215-217, peça 23, p. 15-16, 18, 46, 56, 59, 64, 102-103, 105, 108, 111, 134, 166-167, 172, 180, 187, 189, 191, 194-197, 212, 222 e 225, peça 24, p. 18-19, 38, 45) ; Domingos Martins/ES (peça 22, p. 144, peça 23, p. 15, 187) ; Jardim Ingá/GO (peça 22, p. 208, 210) ; Belo Horizonte/MG (peça 22, p. 223 e 233, peça 23, p. 9) ; Conceição de Macabu/RJ (peça 22, p. 237) ; Campos dos Goytacazes/RJ (peça 23, p. 12) ; Piúma/ES (peça 23, p. 55) . 
51. Outras despesas não parecem ter correlação com o objeto do ajuste, tais como: despesas com cartões para telefone celular (peça 22, p. 25, 77, 81, 160 e 233, peça 23, p. 66, 155, 211) ; despesas com guarda-volumes de aeroporto (peça 24, p. 20) , despesas de taxi para ir de Vitória para Jacaraípe, no Município da Serra, localizada bem distante da localização do objeto do convênio (peça 22, p. 28) , outras despesas de taxi sem identificação (peça 22, p. 132-133) ; despesas com balas, bombons e pirulitos (peça 22, p. 30) ; despesas com ovos de Páscoa e bombons (peça 22, p. 170) ; despesas com autopeças (peça 22, p. 179) ; a coordenadora do projeto, além de receber diárias (peça 22, p. 8) , realizou despesas em hotel localizado em Curitiba, incluídos consumo de frigobar e de contribuição voluntária (peça 22, p. 139) ; despesas com medicamentos (peça 22, p. 80, peça 23, 225) ; além de outros recibos sem identificação (peça 22, p. 143, 148, 214, peça 23, p. 59-60, 105 e 165, peça 24, p. 19, 21) . 
52. Foram encaminhados pelos responsáveis diversos cupons ilegíveis que não permitem a verificação do valor nem da mercadoria adquirida (peça 22, p. 26, 29, 57, 134-138, 141-142, 144, 181-183, 209, 213-214, 220 e 238, peça 23, p. 1, 9, 31, 42-43, 45, 56-61, 64-66, 71-72, 80, 85, 94, 102-104, 106-107, 110-112, 114-116, 119, 134, 144, 165-166, 168-172, 175, 182, 187, 192-193, 205-206, 208, 211-212 e 225-226, peça 24, p. 3, 18-19, 21, 23-25, 27, 32-33, 44-46) .
53. Constatou-se a execução de despesas com locação de ônibus para realização de intercâmbio em Guarapari/ES. Contudo, não se localizou no projeto básico nenhuma etapa ou meta compatível com essa despesa (peça 23, p. 220-221) .
54. Nesse contexto, constatou-se que a falta de planejamento de realização do projeto e a desorganização dos comprovantes de despesas emitidos restou evidenciada quando o próprio responsável admitiu em suas alegações a não atribuição de diversas despesas a cada meta/etapa (peça 10, p. 6, 8-9) e a utilização de recursos destinados à alimentação para pagamento de grupo de teatro (peça 10, p. 7) . Contudo, não foi localizado nos autos eventuais pedidos de alterações no plano de trabalho, tampouco, autorizações por parte do órgão concedente nesse sentido.
55. No caso sob exame, o dano ao erário decorre da ausência da comprovação da boa e regular aplicação dos recursos públicos. Nesse sentido, a jurisprudência desta Corte informa que a mera execução física do objeto ou de parte dele, por si só, não comprova que os recursos foram aplicados corretamente, cabendo ao responsável demonstrar o nexo causal entre os recursos que lhe foram repassados e os documentos de despesas referentes à execução, de forma que seja possível confirmar que determinada obra foi executada com os recursos transferidos.
56. Esse entendimento fundamenta-se no dever de prestar contas, previsto no parágrafo único do art. 70 da Constituição Federal, bem como em outros normativos infraconstitucionais, como o Decreto-Lei 200/1967 e a Portaria Interministerial-MP/MF/MCT 127/2008. Nesse sentido, é o teor dos Acórdão 426/2010-TCU-Primeira Câmara, 3.501/2010 e 3.808/2010- TCU - 2ª Câmara e 2.436/2009 - TCU - Plenário.
57. Portanto, à vista de todo o exposto, entende-se que as alegações de defesa apresentadas não devem ser acolhidas.
58. Cabe registrar, ainda, que a jurisprudência consolidada do TCU resta consolidada com relação à imputação de responsabilidade solidária dos dirigentes juntamente com a entidade que administram. Nesse sentido, vale trazer a lume excerto do Voto condutor do Acórdão 2763/2011-TCU-Plenário:
 (...) 
9. A tese sustentada pelo representante do MP/TCU é de que a pessoa jurídica de direito privado, ao celebrar avença como poder público federal, objetivando alcançar uma finalidade pública, assume o papel de gestora pública naquele ato e, em consequência, está sujeita ao cumprimento da obrigação pessoal de prestar contas ao poder público, nos termos do art. 70, parágrafo único, combinado com a parte final do inciso II, do art. 71 da Carta Magna.
10. Da mesma forma, a responsabilidade da pessoa física, na condição de dirigente de entidades privadas, encontra amparo nos citados artigos 70 e 71 da CF, visto que, de fato, a pessoa natural é quem determina a destinação a ser dada aos recursos públicos transferidos; por isso, a obrigação de comprovar a boa e regular aplicação dos recursos recai sobre ela também, por meio de prestação de contas.
59. Na mesma linha, oportuno registrar que o entendimento do Tribunal já foi sumulado no Enunciado TCU 286, segundo o qual:
A pessoa jurídica de direito privado destinatária de transferências voluntárias de recursos federais feitas com vistas à consecução de uma finalidade pública responde solidariamente com seus administradores pelos danos causados ao erário na aplicação desses recursos.
60. Diante do exposto, não havendo nos autos elementos que possam atestar a boa-fé dos responsáveis, devem ser rejeitadas as alegações de defesa apresentadas, devendo as contas serem julgadas irregulares, condenando-os ao pagamento do débito apurado e da multa prevista no art. 57 da Lei 8.443/1992. Ressalta-se que a análise da boa-fé relativa a pessoa jurídica de direito privado é realizada considerando as condutas de seus administradores, uma vez que os atos destes obrigam a pessoa jurídica, desde que exercidos nos limites dos poderes definidos no ato constitutivo do ente, nos termos do art. 47 do Código Civil (Acórdão 1723/2016-TCU-Plenário, Ministro-Relator Raimundo Carrero) . 
61. Vale ressaltar que a pretensão punitiva do TCU, conforme Acórdão 1441/2016-TCU-Plenário, que uniformizou a jurisprudência acerca dessa questão, subordina-se ao prazo geral de prescrição indicado no art. 205 do Código Civil, que é de 10 anos, contado da data de ocorrência da irregularidade sancionada, nos termos do art. 189 do Código Civil, sendo este prazo interrompido pelo ato que ordenar a citação, a audiência ou a oitiva do responsável. No caso em exame, não ocorreu a prescrição, uma vez que a liberação dos recursos ocorreu em 27/12/2007 e 13/5/2008 (peça 1, p. 56-57) e a ordenação de citação dos responsáveis foi promovida em 30/6/2016 (peça 4) .
62. Em observância ao comando contido no item 9.4 do Acórdão 1772/2017-TCU-Plenário, TC Processo 033.356/2013-0, da relatoria do Exmo. Ministro Augusto Sherman Cavalcanti, constatou-se, mediante pesquisa aos sistemas eletrônicos do TCU, a existência dos seguintes processos em trâmite no Tribunal com débitos imputáveis aos responsáveis:
	Processo
	Responsável
	Assunto
	Estado
	Débito (R$) 

	TC Processo 029.256/2015-1
	Luiz Antônio Gonçalves dos Reis
	TCE
	Aberto
	 507.711,59

	TC Processo 026.045/2017-6
	Luiz Antônio Gonçalves dos Reis e Instituto Novas Fronteiras da Cooperação
	TCE
	Aberto
	1.104.586,15

CONCLUSÃO
63. Conforme evidenciado nos itens 17 a 62 desta instrução, as alegações de defesa apresentadas pelo Sr. Luiz Antônio Gonçalves dos Reis e pelo Instituto Novas Fronteiras da Cooperação não foram acolhidas, cabendo, nesse caso, a formulação de proposta de julgamento pela irregularidade das contas, condenando-os, ao pagamento dos respectivos débitos, consoante evidenciado nesta instrução, além do pagamento da multa prevista no art. 57 da Lei 8.443/1992.
64. Por fim, constatou-se que não há elementos que se possam efetivamente aferir e reconhecer a ocorrência de boa-fé na conduta dos responsáveis, podendo este Tribunal, desde logo, proferir o julgamento de mérito pela irregularidade das contas, conforme nos termos dos §§ 2º e 6º do art. 202 do Regimento Interno do TCU. (Acórdão 2064/2011-TCU-Primeira Câmara (relator: Ubiratan Aguiar) , 6.182/2011-TCU-1ª Câmara (relator: Weber de Oliveira) , 4.072/2010-TCU-1ª Câmara (Relator: Valmir Campelo) , 1.189/2009-TCU-1ª Câmara (Relator: Marcos Bemquerer) , 731/2008-TCU-Plenário (Relator: Aroldo Cedraz) .
PROPOSTA DE ENCAMINHAMENTO
65. Diante do exposto, submetem-se os autos à superior consideração, propondo-se:
a) rejeitar as alegações de defesa apresentadas pelo Sr. Luiz Antônio Gonçalves dos Reis (CPF XXX.024.446-XX) e pelo Instituto Novas Fronteiras da Cooperação (CNPJ 03.475.900/0001-83) ;
b) julgar irregulares, nos termos dos arts. 1º, inciso I, 16, inciso III, alínea 'c', § 2º, da Lei 8.443/1992 c/c os arts. 19 e 23, inciso III, da mesma Lei, e com arts. 1º, inciso I, 209, inciso III, 210 e 214, inciso III, do Regimento Interno/TCU, as contas do Sr. Luiz Antônio Gonçalves dos Reis (CPF XXX.024.446-XX) e do Instituto Novas Fronteiras da Cooperação (CNPJ 03.475.900/0001-83) , condenando-os solidariamente ao pagamento das importâncias a seguir especificadas, atualizadas monetariamente e acrescidas dos juros de mora, calculada a partir das datas discriminadas até a data da efetiva quitação do débito, fixando-lhes o prazo de quinze dias, para que comprovem, perante o Tribunal, o recolhimento das referidas quantias aos cofres do Tesouro Nacional, nos termos do art. 23, inciso III, alínea 'a', da citada lei;
Débito: 
	DATA DA OCORRÊNCIA
	VALOR ORIGINAL (R$) 

	27/12/2007
	195.838,00

	13/5/2008
	195.838,00

 Valor atualizado do débito em 11/12/2019: R$ 1.150.221,88 (peça 34) .
 c) aplicar individualmente ao Sr. Luiz Antônio Gonçalves dos Reis (CPF XXX.024.446-XX) e ao Instituto Novas Fronteiras da Cooperação (CNPJ 03.475.900/0001-83) , a multa prevista no art. 57 da Lei 8.443/92 c/c o art. 267 do RI/TCU, fixando-lhes o prazo de quinze dias, a contar da notificação, para que comprovem, perante o Tribunal (art. 214, III, a, do Regimento Interno do TCU) , o recolhimento da dívida aos cofres do Tesouro Nacional, atualizada monetariamente desde a data do acórdão que vier a ser proferido por este Tribunal até a do efetivo recolhimento, se pagas após o vencimento, na forma da legislação em vigor;
 d) autorizar, desde logo, a cobrança judicial da dívida, caso não atendidas as notificações, na forma do disposto no art. 28, inciso II, da Lei nº 8.443/1992;
e) autorizar também, desde logo, se requerido, com fundamento no art. 28, inciso I, da Lei 8.443/1992 c/c o art. 217, §§ 1º e 2º do Regimento Interno/TCU, o parcelamento da dívida em até 36 parcelas, incidindo sobre cada parcela, corrigida monetariamente, os correspondentes acréscimos legais, fixando- lhes o prazo de quinze dias, a contar do recebimento da notificação, para comprovarem perante o Tribunal o recolhimento da primeira parcela, e de trinta dias, a contar da parcela anterior, para comprovarem os recolhimentos das demais parcelas, devendo incidir sobre cada valor mensal, atualizado monetariamente, os juros de mora devidos, no caso do débito, na forma prevista na legislação em vigor, alertando os responsáveis de que a falta de comprovação do recolhimento de qualquer parcela importará o vencimento antecipado do saldo devedor, nos termos do § 2º do art. 217 do Regimento Interno deste Tribunal;
f) enviar cópia do Acórdão a ser prolatado, bem como do Relatório e do Voto que o fundamentarem à Procuradoria da República no Distrito Federal, nos termos do § 3º do art. 16 da Lei 8.443/1992 c/c o § 7º do art. 209 do Regimento Interno do TCU, para adoção das medidas cabíveis;
 g) enviar cópia do Acórdão que vier a ser proferido ao Ministério do Turismo e aos responsáveis, para ciência, informando que a presente deliberação, acompanhada do Relatório e do Voto que a fundamenta, está disponível para a consulta no endereço www.tcu.gov.br/acordaos, além de esclarecer que, caso requerido, o TCU poderá fornecer sem custos as correspondentes cópias, de forma impressa".
2.	O Ministério Público junto a este Tribunal anuiu ao encaminhamento proposto pela unidade técnica, ante o entendimento de que "as alegações de defesa apresentadas pelos responsáveis não comprovam o necessário nexo de causalidade entre os recursos recebidos por força do convênio em tela e os dispêndios realizados para atingir o objeto pactuado, pois não foram apresentados ao Tribunal os extratos da conta bancária vinculada ao convênio e tampouco outros documentos aptos a fomentar esse batimento de informações" (peça 38) .
	
É o Relatório.

Alexandre Melo Soares (OAB/RS 51.040) e outros, representando Luiz Antônio Gonçalves dos Reis e Instituto Novas Fronteiras da Cooperação - INFC.

Procurador Júlio Marcelo de Oliveira.

TOMADA DE CONTAS ESPECIAL. IMPUGNAÇÃO DE DESPESAS. CITAÇÃO. NÃO COMPROVAÇÃO DA BOA E REGULAR APLICAÇÃO DE RECURSOS PÚBLICOS FEDERAIS. CONTAS IRREGULARES. DÉBITO. MULTA.

TOMADA DE CONTAS ESPECIAL (TCE)

Secretaria de Controle Externo de Tomada de Contas Especial - SecexTCE.

Aprecia-se tomada de contas especial instaurada pelo Ministério do Turismo, tendo como responsáveis o Instituto Novas Fronteiras da Cooperação - INFC, associação privada sediada em Brasília/DF, e o seu presidente, o Sr. Luiz Antônio Gonçalves dos Reis, em razão da impugnação das despesas realizadas com os recursos oriundos do Convênio 547/2007, o qual tinha por objeto o incentivo ao turismo, por meio do apoio à realização do projeto "Desenvolver Atividades de Qualificação na Comunidade Quilombola de Monte Alegre para o Trabalho em Turismo Étnico-Cultural-Ecológico e Comercialização de seus Produtos e Produtos Agregados", no Município de Cachoeiro do Itapemirim/ES.
2.	Com vigência no período de 11/12/2007 a 31/3/2009 e prazo para apresentação da prestação de contas de até 60 dias após o termo final supra, referido convênio previu recursos no montante de R$ 489.582,00, sendo R$ 391.676,00 à conta do concedente e R$ 97.906,00 correspondentes à contrapartida do convenente. Os recursos públicos federais foram repassados em duas parcelas, em 27/12/2007 e 13/5/2008, no valor individual de R$ 195.838,00. 
3.	No âmbito deste Tribunal, foi promovida a citação dos responsáveis para apresentarem alegações de defesa e/ou recolherem aos cofres públicos a totalidade dos recursos públicos federais conveniados, em face das seguintes irregularidades, as quais fundamentaram a instauração da presente tomada de contas especial, conforme Nota Técnica de Análise 605/2012 (peça 1, p. 85/91) , alusiva à avaliação, pelo concedente, da execução financeira do convênio:
"i)	 Não encaminhamento, em meio digital e em formato compatível com Excel, dos Relatórios de Execução da Receita e Despesa, de Pagamentos e de Execução Físico-Financeira vinculados às metas e etapas e contendo a discriminação dos gastos, por meta, para cada item constante do Plano de Trabalho e totalização dos gastos, por metas e por itens dessas metas;
ii)	 Não comprovação de cotação prévia de preços para os serviços contratados, contendo no mínimo três propostas, em cumprimento ao Acórdão 114/2010-TCU-Plenário;
iii)	 Não encaminhamento de cópias dos seguintes documentos: contratos firmados com os prestadores dos serviços; notas fiscais e recibos contendo a identificação do número do convênio e atesto do recebimento dos serviços; extrato bancário da conta específica contendo identificação do crédito referente à contrapartida; extrato bancário da aplicação financeira; e declaração de guarda dos documentos".
4.	Após analisar a defesa apresentada em resposta ao chamamento deste Tribunal (peças 10 e 14) , bem como a documentação posteriormente acostada aos autos pela entidade convenente, a título de prestação de contas, em resposta à diligência deste Tribunal (peças 22 a 25) , a Secretaria de Controle Externo de Tomada de Contas Especial (SecexTCE) sugeriu o julgamento pela irregularidade das contas e a condenação dos responsáveis em débito, com aplicação da multa prevista no art. 57 da referida lei.
5.	Acolho o encaminhamento de mérito proposto pela unidade técnica, o qual foi endossado pelo douto Parquet e cujos fundamentos incorporo às minhas razões de decidir.
6.	De fato, em que pese a aprovação, pelo concedente, da execução física do convênio, as inúmeras inconsistências existentes na documentação apresentada pelo convenente, a título de prestação de contas, impedem o estabelecimento do nexo de causalidade entre as despesas nela informadas e os recursos conveniados, o que, por sua vez, impossibilita a conclusão pela correta aplicação desses recursos.
7.	Em síntese, apurou-se o seguinte: 
		- ressarcimento à coordenadora do projeto e a terceiros de despesas diversas não vinculadas às metas pactuadas ou sem identificação da natureza e finalidade;
		- pagamento de passagens aéreas sem a identificação do nome completo do usuário do bilhete, da sua condição de participante no evento, em consonância com a previamente definida no plano de trabalho pactuado, da Carteira de Identidade e do CPF, do endereço residencial completo, do trecho utilizado e das datas de embarque e desembarque, conforme indicadas no respectivo bilhete utilizado, nos termos da cláusula nona, parágrafo primeiro, alínea "o", do ajuste (peça 1, fls. 43/53) ;
		- pagamento de hospedagem sem identificação do período correspondente e/ou do nome completo do hóspede, da sua condição de participante no evento, em consonância com a previamente definida no plano de trabalho pactuado, da Carteira de Identidade, do CPF e do endereço residencial completo, nos termos da cláusula nona, parágrafo primeiro, alínea "o", do ajuste (peça 1, fls. 43/53) ;
		- realização de despesas de natureza diversa em municípios distantes do local do projeto pactuado e desacompanhadas de elementos a permitir o estabelecimento de liame entre tais despesas e as etapas e metas preestabelecidas;
		- pagamento de despesas sem correlação com o objeto pactuado, tais como aquisição de cartões para telefone celular, locação de guarda-volumes de aeroporto, contratação de taxi de Vitória/ES a destino no município da Serra/ES, distante da localização do local do projeto pactuado, contratação de taxi sem identificação do destino, aquisição de balas, bombons, pirulitos, ovos de Páscoa, medicamentos e autopeças, consumo de frigobar e contribuição voluntária em hospedagem em Curitiba/PR;
		- ressarcimento à coordenadora do projeto de despesas com frigobar e contribuição voluntária, em hospedagem em Curitiba/PR, não obstante o recebimento de diária;
		- comprovação de despesas mediante recibos sem identificação do valor e da mercadoria adquirida ou mediante documentação ilegível;
		- locação de ônibus para realização de intercâmbio em Guarapari/ES sem que houvesse previsão no projeto básico pactuado de etapa ou meta compatível com essa despesa;
		- utilização de recursos destinados à alimentação em desacordo com o previsto no plano de trabalho pactuado.
8.	Tem-se, ademais, que, não obstante a existência de exigência expressa nesse sentido, contida na cláusula nona, parágrafo primeiro, alínea "h", do ajuste (peça 1, fls. 43/53) , os responsáveis não acostaram aos autos os extratos da conta bancária específica do convênio, contendo toda a movimentação dos recursos.
9.	Outrossim, no lugar de cópia/microfilmagem dos cheques supostamente utilizados para pagamento das despesas elencadas, os responsáveis apresentaram tão somente formulários internos de controle, emitidos pela própria entidade convenente (peça 24, fls. 123/220) , os quais não se prestam como elemento de prova para fins de prestação de contas.
10.	A ausência desses elementos impossibilita a verificação da correlação das despesas apresentadas na prestação de contas com os recursos conveniados.
11.	Não é demais ressaltar que, consoante a jurisprudência pacificada deste Tribunal, cabe ao responsável demonstrar, com documentação consistente, coerente e suficiente, o nexo causal entre os recursos públicos federais que lhe foram repassados e os documentos de despesas referentes à execução do objeto pactuado.
12.	Diante, então, da inviabilidade de se atribuir, de forma inequívoca, parte das despesas executadas às etapas e metas do plano de trabalho pactuado e da inexistência nos autos de outros elementos robustos de comprovação da regularidade dos desembolsos realizados, cabe a reprovação das presentes contas, com condenação solidária em débito dos responsáveis, pela totalidade dos recursos federais conveniados, e imputação da multa prevista no art. 57 da Lei 8.443/1992.
13.	Por fim, registro que, nos termos do Acórdão 1441/2016-TCU-Plenário, não há empecilhos para a aplicação dessa apenação aos responsáveis, haja vista a inocorrência da prescrição da pretensão punitiva deste Tribunal. Com efeito, não houve o transcurso de mais de dez anos entre a ordem para a citação no âmbito do TCU (peça 4) , em 30/6/2016, e a data final para a prestação de contas do ajuste, em 31/5/2009, conforme cláusula nona do termo de convênio (peça 1, fls. 43/53) .
	Pelas razões expostas, VOTO no sentido de que seja adotado o acórdão que ora submeto à apreciação deste colegiado.
TCU, Sala das Sessões Ministro Luciano Brandão Alves de Souza, em 7 de maio de 2020.
Ministro JOÃO AUGUSTO RIBEIRO NARDES 
Relator